臺灣高等法院刑事判決
111年度原侵上訴字第1號
上  訴  人  
即  被  告  林惠明




選任辯護人  法律扶助基金會蔡尚樺律師
上列上訴人即被告因妨害性自主案件，不服臺灣新竹地方法院11
0年度原侵訴字第4號，中華民國110年11月30日第一審判決（起
訴案號：臺灣新竹地方檢察署109年度偵字第6774號），提起上
訴，本院判決如下：
    主  文
上訴駁回。
    犯罪事實
一、甲○○領有中度身心障礙證明，而代號BG000-A108138之成年
    女子(民國00年生，年籍詳卷，下稱甲女)則係輕度智能障礙
    人士，領有輕度身心障礙證明，對日常生活事務理解能力不
    及常人，對於性行為之認知亦不足，2人互不認識。
二、甲○○於民國108年12月19日上午，見甲女獨自在新竹縣竹東
    鎮長春路3段路上行走，遂假藉介紹工作為由上前搭訕，適
    甲女待業中而誤信為真，甲○○利用甲女對性交行為缺乏理解
    能力而不知抗拒，竟基於乘機性交、猥褻之犯意：
　㈠甲○○誆騙甲女前往他處詳談細節，甲女不疑有他，甲○○騎乘
    車號000-0000號重型機車搭載甲女，至新竹縣竹東鎮沿河街
    河濱公園草叢聊天，甲○○乘機以手撫摸甲女胸部及大腿。
　㈡同日下午，甲○○載送甲女前往新竹縣、桃園市交界山區，因
    甲女缺乏理解能力而不知抗拒，遂依甲○○指示脫去褲子，甲
    ○○乘機以手指侵入甲女陰道之方式，對甲女性交1次。
　㈢同日晚間，甲○○載送甲女返回位於桃園市楊梅區(地址詳卷)
    住處住宿。而甲○○於翌日(20日)上午，接續以手撫摸甲女胸
    部，隨後騎乘機車載送甲女返回新竹，途中仍停車詢問甲女
    是否會報警、可否撫摸甲女胸部？經甲女拒絕而作罷，嗣將
    甲女載至竹東國中附近下車而離去。
三、案經甲女訴由新竹縣政府警察局竹東分局報請臺灣新竹地方
    檢察署檢察官偵查起訴。
    理  由
壹、程序部分：
    按性侵害防治法第12條第2項規定，司法機關所製作必須公
    示之文書，不得揭露被害人之姓名、出生年月日、住居所及
    其他足資識別被害人身分之資訊。次按性侵害犯罪防治法第
    12條所定其他足資識別被害人身分之資訊，包括被害人照片
    或影像、聲音、住址、親屬姓名或其關係、就讀學校與班級
    或工作場所等個人基本資料，性侵害犯罪防治法施行細則第
    6條亦有明文。經查：本案被告於事實二所載時地，對被害
    人甲女所為係屬性侵害防治法所稱之性侵害犯罪，因本院所
    製作之本案判決係屬必須公示之文書，為避免被害人之身分
    遭揭露，依上開規定，對於足資識別被害人身分之資訊，均
    予以隱匿，是本件判決書關於被害人代號BG000-A108138號
    女子之姓名以前揭代號稱之，並簡稱為甲女，先予說明。
貳、證據能力部分：
一、按被告以外之人於審判外之言詞或書面陳述，除法律有規定
    者外，不得作為證據。另按被告以外之人於審判外之陳述，
    雖不符合同法第159條之1至第159條之4之規定，然經當事人
    於審判程序同意作為證據，法院審酌該言詞陳述或書面陳述
    作成時之情況，認為適當者，亦得為證據。當事人、代理人
    或辯護人於法院調查證據時，知有第159條第1項不得為證據
    之情形，而未於言詞辯論終結前聲明異議者，視為有前項同
    意，刑事訴訟法第159條第1項、第159條之5分別定有明文。
    該條立法意旨在於傳聞證據未經當事人之反對詰問予以核實
    ，原則上先予排除，惟若當事人已放棄反對詰問權，於審判
    程序中表明同意該等傳聞證據可作為證據；或於言詞辯論終
    結前未聲明異議，基於尊重當事人對傳聞證據之處分權，及
    證據資料愈豐富，愈有助於真實發見之理念，且強化言詞辯
    論主義，使訴訟程序得以順暢進行，上開傳聞證據亦均具有
    證據能力。查本件被告以外之人於審判外之言詞或書面陳述
    屬傳聞證據部分，檢察官、被告及辯護人於本院準備程序中
    同意有證據能力，且迄於言詞辯論終結前亦未聲明異議，復
    本院認其作成之情形並無不當情形，經審酌後認為適當，均
    應認於本案有證據能力。
二、另本件認定事實引用之卷內其餘非供述證據部分，與本案均
    有關連性，亦無證據證明係實施刑事訴訟程序之公務員以不
    法方式所取得，依刑事訴訟法第158條之4之反面解釋，當有
    證據能力，復於本院審理時，提示並告以要旨，使檢察官、
    被告及辯護人充分表示意見，自得為證據使用。
參、本院之判斷
一、認定犯罪事實所憑證據及認定之理由
  ㈠上訴人即被告甲○○於犯罪事實一、二所載時、地，乘機性交
    、猥褻領有輕度身心障礙證明之成年女子甲女之事實，業據
    告訴人甲女（代號BG000-A108138）於警詢、偵訊指訴、具
    結證述歷歷（見竹檢109年度偵字第6774號卷《下稱偵6774卷
    》第7至9、41至48頁）。並經證人即被告之母親林秀華、友
    人胡仕樺於警詢、偵訊證述：被告帶回告訴人住宿等語在卷
    可查（見偵6774卷第10、11、53至54頁）。　　
　㈡並有指認犯罪嫌疑人紀錄表（見偵6774卷第12至13頁）；車
    號000-0000號之車輛詳細資料報表（見偵6774卷第19頁）；
    告訴人繪製被告之房間擺設圖、告訴人之陳述書（見偵6774
    卷第26至27頁）；犯罪現場照片、監視器畫面照片（見偵67
    74卷第28至34頁）附卷可稽。暨偵6674卷末袋內所附①甲女
    （代號BG000-A108138）之代號與真實姓名對照表、個人戶
    籍②甲女之身心障礙證明③性侵害案件個案移辦單④受理性侵
    害案件進入簡述作業通報表、性侵害案件減少被害人重複陳
    述作業訊前訪視紀錄表在卷可參。
  ㈢另據被告於警詢、偵訊及原審、本院均自白認罪（見偵6774
    卷第4至6、66至68、177至179頁，原審卷第59至60、91、11
    7、121頁，本院卷第54、115頁），是認被告之任意性自白
    內容與事實相符，堪足採認為真實。
　㈣綜上，本案事證已臻明確，被告之上開犯行堪予認定，自應
    依法予以論科。　
二、論罪　　
　㈠被告利用甲女輕度智能障礙之心智缺陷，不知抗拒而為性交
    行為，是核被告所為，係犯刑法第225條第1項之乘機性交罪
    。被告於犯罪事實二㈠、㈢之接續撫摸甲女胸部、大腿等猥褻
    行為，為其乘機性交之階段行為，均不另論罪。
　㈡適用刑法第59條規定
　　刑法第59條規定犯罪之情狀顯可憫恕者，得酌量減輕其刑，
    其所謂「犯罪之情狀」，與同法第57條規定科刑時應審酌之
    一切情狀，並非有截然不同之領域，於裁判上酌減其刑時，
    應就犯罪一切情狀（包括第57條所列舉之10款事項），予以
    全盤考量，審酌其犯罪有無顯可憫恕之事由，即有無特殊之
    原因與環境，在客觀上足以引起一般同情，以及宣告法定最
    低度刑，是否猶嫌過重等等，資為判斷，且適用刑法第59條
    酌量減輕其刑時，並不排除同法第57條所列舉10款事由之審
    酌。另乘機性交之人，其原因動機各人不一，犯罪情節未必
    盡同，其行為所造成危害社會之程度自屬有異，法律科處此
    類犯罪，所設之法定最低本刑卻同為3年以上有期徒刑，不
    可謂不重。於此情形，倘依其情狀處以相當之有期徒刑，即
    足以懲儆，並可達防衛社會之目的者，自非不可依客觀之犯
    行與主觀之惡性二者加以考量其情狀，是否有可憫恕之處，
    適用刑法第59條之規定酌量減輕其刑，期使個案裁判之量刑
    ，能斟酌至當，符合比例原則。查：本案被告素行尚稱良好
    ，顯非惡性重大之人，又被告以犯罪事實二所示手段對告訴
    人甲女為乘機性交之犯行，雖有不當，然考量其所為手段尚
    屬平和，顯與加諸暴力、恐嚇、催眠術手段等情節有別，再
    衡酌被告犯後自白認罪，對於刑事妥速審判法所要求之促進
    訴訟功能頗有助益，是本院認被告犯罪情節與其所犯法定刑
    相較，實有情輕法重之憾，處以法定最低刑度猶嫌過重，爰
    依刑法第59條之規定，酌減其刑。　
三、雖辯護人以被告罹患妄想性思覺失調症，致使行為時辨識行
    為違法或依其辨識而為行為之能力顯著減低，應依刑法第19
    條第2項減輕其刑。並有卷附被告之身心障礙證明（見偵677
    4卷第69頁）、國立臺灣大學醫學院附設醫院新竹分院109年
    9月18日函（見偵6774卷第70頁）、國軍桃園總醫院109年10
    月6日函及檢附之被告病歷資料（見偵6774卷第72至124頁）
    、國立臺灣大學醫學院附設醫院竹東分院109年10月27日函
    及檢附之被告病歷資料（見偵6774卷第125至172頁）、被告
    提出之國軍桃園總醫院附設民眾診療服務處診斷證明書、藥
    單（見原審卷第63至67頁）在卷可參。經查：
　㈠按行為人之精神狀態究竟如何，事實審法院非不得視個案情
    節，綜合其當時各種言行表徵，就顯然未達此程度之精神狀
    態者，逕行判斷，並非概須送請醫學專家鑑定，始得據為審
    斷之基礎，最高法院96年台上字第6992號刑事判決可資參照
    。
　㈡查：
　　⒈被告於警詢及偵訊中對於案發經過大抵記憶清楚，並能加
      以描述，甚至在本件犯行過程中持續探詢甲女年齡、事後
      更問甲女是否會報警，足證被告應無欠缺現實感，而有何
      意識不清，不知其所為，或判斷能力缺損之情形。
　　⒉雖被告經診斷後有妄想型思覺失調症，且有自言自語、傻
      笑、被害妄想、幻聽等症狀，此有上開國軍桃園總醫院10
      9年10月6日醫桃企管字第1090100927號函暨檢附之被告病
      歷資料在卷可參；而被告於偵查中陳稱：我發病會亂講話
      、聽到幻覺、自言自語、找不到自己家；我的病症是自言
      自語、還有幻聽等語（見偵6774卷第68頁背面、第177頁
      ）。惟綜觀甲女之警詢、偵訊內容，被告先以覓職為由引
      誘甲女，隨後偕甲女至公園聊天、粄條店用餐、探訪友人
      、返回被告桃園住處同床共眠、翌日再送甲女回新竹，可
      見被告在犯案過程當中與素昧平生之甲女對答如流、溝通
      上並無窒礙，顯然被告在本案犯罪期間，並非處於妄想型
      思覺失調病症發作狀態，難認受該病症之影響。
　　⒊再者，被告供承當時脫褲子、抱住甲女就是想發生性關係
      （見偵6774卷第5頁），事後為其撫摸甲女胸部、下體乙
      事致歉（見偵6774卷第6、179頁），顯見被告理解其行止
      之社會意義，且犯罪過程中一旦甲女制止，被告即行罷手
      ，是本院認被告於本案行為時，並未有因精神障礙或其他
      心智缺陷，致不能辨識其行為違法或欠缺依其辨識而行為
      之能力之情事，或致其辨識行為違法或依其辨識而行為之
      能力顯著減低之情事，自無從依刑法第19條第1、2項規定
      ，阻卻其責任能力或減輕其刑，併此說明。
肆、駁回上訴之理由
一、原審因認被告乘機性交犯行，罪證明確，適用刑法第225條
    第1項規定，並審酌被告竟利用甲女輕度智能障礙之心智缺
    陷，不知抗拒而為本件乘機性交行為，固有不該，惟考量被
    告於原審準備程序、審理程序均坦承犯行，因賠償條件無法
    與甲女達成共識，以致於無法成立和解之犯後態度，兼衡被
    告自陳教育程度為國中肄業，未婚、無子女，案發迄今與母
    親同住、案發從事園藝工作，目前無業，經濟狀況欠佳等一
    切情狀（見原審卷第122頁），量處有期徒刑2年。經核原判
    決認事、用法並無違法或不當，業已斟酌刑法第57條各款所
    列情狀，量刑之宣告亦稱妥適，而未逾越法定刑度，符合比
    例原則，原判決應予維持。
二、被告上訴略以：希望與告訴人甲女達成和解，減輕刑度或緩
    刑云云。經查：
　㈠經本院審理中安排調解程序，被告迄未與告訴人達成和解，
    並經告訴人電稱：若無和解，希望被告入監服刑等情，有本
    院電話紀錄在卷可查（見本院卷第35頁）。復經告訴代理人
    當庭陳稱：告訴人是希望被告能夠進去執行等語（見本院卷
    第114頁）。是認被告此部分上訴並無理由。
　㈡量刑係法院就繫屬個案犯罪之整體評價，為事實審法院得依
    職權自由裁量之事項，量刑判斷當否之準據，應就判決之整
    體觀察為綜合考量，並應受比例原則等法則之拘束，非可恣
    意為之，致礙其公平正義之維護，必須兼顧一般預防之普遍
    適應性與具體個案特別預防之妥當性，始稱相當。苟已斟酌
    刑法第57條各款所列情狀，而未逾越法定刑度，如無偏執一
    端，致有明顯失出失入之恣意為之情形，上級審法院即不得
    單就量刑部分遽指為不當或違法（最高法院100年度台上字
    第5301號判決意旨參照）。查原判決於量刑時已詳予審酌刑
    法第57條各款及前開所列情狀，予以綜合考量，又乘機性交
    罪之法定刑範圍「3年以上10年以下有期徒刑」，原判決適
    用刑法第59條酌減其刑後，判處被告有期徒刑2年，係量處
    最低法定刑度以下之刑，且就刑罰裁量職權之行使，既未逾
    越法律所規定之範圍，亦無濫用權限之情形，難遽謂原判決
    就此部分之量刑有何不當，縱與被告主觀上之期待有所落差
    ，仍難指其量刑有何不當或違法，是被告此部分之上訴，亦
    無理由。
　㈢雖被告未曾因故意犯罪受有期徒刑以上刑之宣告，有本院被
    告前案紀錄表附卷可憑，然本院考量被告始終未與告訴人甲
    女達成和解或補償，尚未得到告訴人之諒解，而被告所犯乘
    機性交罪，甲女遭侵害之感受最為直接及明顯，其受害感受
    既未完全平復，難認對被告暫不執行刑罰為適當，自不宜為
    緩刑之宣告，被告此部分之上訴，亦無理由。
　㈣綜上，被告之上訴均無理由，應予駁回。　
據上論斷，應依刑事訴訟法第368條，判決如主文。
本案經檢察官張凱絜提起公訴，檢察官孫冀薇到庭執行職務。
中　　華　　民　　國　　111 　年　　5 　　月　　26　　日
              　  刑事第二十三庭審判長法　官  許永煌
　　　　　　　　　　　　　　　　　    法　官  吳定亞
　　　　　　　　　　　　　　　　　    法　官  黃美文
以上正本證明與原本無異。
如不服本判決，應於收受送達後20日內向本院提出上訴書狀，其
未敘述上訴之理由者並得於提起上訴後20日內向本院補提理由書
（均須按他造當事人之人數附繕本）「切勿逕送上級法院」。
                                　    書記官  彭威翔
中　　華　　民　　國　　111 　年　　5 　　月　　27　　日
附錄：本案論罪科刑法條
刑法第225條第1項：
對於男女利用其精神、身體障礙、心智缺陷或其他相類之情形，
不能或不知抗拒而為性交者，處3年以上10年以下有期徒刑。